臺灣高等法院臺南分院民事判決　　　　　 99年度上字第235號
上　訴　人　王振龍
訴訟代理人　王錦和
被 上 訴人　楊全利
　　　　　　楊李鬱
兼上列一人
訴訟代理人　歐清池
上列當事人間請求拆除地上物事件，上訴人對於中華民國99年10
月27日臺灣臺南地方法院第一審判決（99年度訴字第861號）提
起上訴，本院於100年3月22日言詞辯論終結，判決如下：
    主    文
原判決關於駁回上訴人下列第二項之訴部分及訴訟費用之裁判
均廢棄。
被上訴人歐清池應給付上訴人新台幣貳萬玖仟玖佰肆拾伍元。
上訴人其餘之上訴駁回。
第一、二審訴訟費用由上訴人負擔。
    事  實  及  理  由
一、上訴人主張：坐落於台南市○○區○○段163地號、面積168
    平方公尺之土地（下稱系爭土地）於民國62年6月15日登記
    為訴外人楊來法所有，楊來法因積欠伊債務，於87年11月10
    日設定抵押權予伊，因楊來法未依約清償債務，經伊聲請拍
    賣該土地後，由伊拍定，並於93年10月1日辦理所有權移轉
    登記完畢取得所有權。而系爭土地上有被上訴人所有之門牌
    號碼台南市○○區○○路一段89巷49號房屋所佔用，伊曾數
    次協調請求還地，被上訴人均置之不理，因依民法第767條
    、第821條及第185條之規定，請求被上訴人拆除上揭地上物
    後還返土地及依民法第765條之規定請求附帶賠償伊所受之
    損害，原判決駁回請求，尚有未洽等語。併上訴聲明：(一)
    原判決廢棄。(二)被上訴人應將系爭土地上已廢棄建物即門
    牌號碼關廟鄉○○路○段89巷49號之地上物，拆除後將土地
    交還予上訴人。(三)被上訴人歐清池應給付上訴人新臺幣（
    下同）10萬元。(四)第一、二審訴訟費用由被上訴人負擔。
    （上訴人超過上開請求部分，業經原審判決敗訴，未據其聲
    明不服，此部分不在本院審理範圍）。
二、被上訴人則抗辯：(一)系爭房屋之權利人於36年台灣光復時
    登記為訴外人楊萬枝，楊萬枝過世後，應由其配偶及10名子
    女繼承，或由孫子女再轉繼承，上訴人僅對其中數人提出訴
    訟，當事人不適格；又系爭房地原係訴外人歐鐵鎚、歐潔二
    名姐弟之父親所有，故原屬同一人所有。而後歐潔招贅楊萬
    枝為配偶，因而36年時將系爭房屋登記楊萬枝為權利人，而
    土地先前則已登記為歐鐵鎚名下，故當時土地建物雖不同人
    名義所有，但先前係原屬同一人所有，故有最高法院48年台
    上字第1457號判例、91年台上字第1919號判決；臺中高分院
    94年重上字第66號判決、民法第425條之1等見解之適用。況
    其等因係姻親關係因而乃有約定使用土地之權利，至少是無
    償使用借貸之關係，但仍應優先適用上開法律見解；而後系
    爭土地以買賣方式賣予楊萬枝，而借名登記予楊萬枝之子楊
    來發，則系爭房地權利本應歸楊萬枝所有，又縱認係分別為
    2人所有，但因屬父子至親，關係更為親密，系爭房屋權利
    人自有權使用系爭土地，亦即至少有無償使用借貸系爭土地
    至系爭房屋不堪使用為止之法律關係存在。因此楊萬枝之繼
    承人除能援引上開法律見解外，至少仍得主張使用借貸之占
    有權源；況楊來發亦繼承系爭房屋之部分權利，更可認系爭
    房地同屬一人，而有上開法律見解之適用；縱認系爭土地被
    拍賣時與系爭房屋之權利人不同一人，則系爭房屋權利人仍
    得類推適用48年台上字第1457號判例、91年台上字第1919號
    判決、台中高分院94年重上字第66號判決及民法第425條之1
    之規定，而主張有權占有。(二)上訴人係經由法院拍賣取得
    系爭土地所有權，乃屬繼受取得，自應承繼前手之權利義務
    。而上訴人既是系爭土地抵押權人，對於系爭房地亦知相關
    權利人均是至親之關係及系爭房屋必有權使用系爭土地之情
    形，亦知應有租賃關係或使用借貸關係，而其仍予投標拍定
    ，可見亦有同意系爭房屋繼續使用系爭土地之意思表示。又
    系爭房屋結構仍屬完整而可居住，縱有部分缺損，係因歲月
    、風災之故，尚可修理，仍有相當價值，上訴人亦知上情，
    其請求拆除系爭房屋有違反誠信原則。(三)楊德福、楊話、
    楊桂花、楊全成、楊全利等人同意拆除系爭房屋之同意書，
    乃係影本，真正性已有存疑，且楊話、楊桂花等人為文盲，
    並不會書寫姓名或其他文字，相關同意書似為一人之筆跡所
    書，伊等爭執同意書之真實性，又上開同意書縱為真正，然
    僅部分繼承人所書，自不能代表所有共有人之意見，對其他
    人不生效力。何況同意書人係同意楊來法拆除，基於契約相
    對性，並不同意上訴人可引用同意書拆除系爭房屋。而房屋
    拆除同意書未填寫簽訂日期，上訴人主張係抵押放款時事先
    聲明，此有違常理。(四)伊有合法佔有權源，自無侵權行為
    可言，上訴人請求賠償要屬無據。原審判決駁回上訴人之請
    求，尚無違誤等語。併答辯聲明：(一)上訴駁回。(二)第二
    審訴訟費用由上訴人負擔。
三、兩造不爭執之事實（見原審訴字卷第208頁反面至第209頁）
    ：
(一)系爭土地，原於62年6月15日登記為訴外人楊來法所有，楊
    來法因積欠上訴人王振龍債務，於87年11月10日設定抵押權
    予王振龍，因楊來法未依約清償債務，經王振龍聲請拍賣系
    爭土地後，由王振龍投標買受，於93年10月1日以拍賣為原
    因登記為王振龍所有。
(二)系爭房屋坐落系爭土地之位置、面積詳如附件台南縣歸仁地
    政事務所附複丈成果圖所示，上開房屋是由楊萬枝所出資興
    建。
(三)上開房屋為未辦理保存登記之建物，依房屋稅籍資料所示，
    該房屋稅納稅義務人為：楊萬枝。
(四)楊萬枝死亡後，曾由台灣台南地方法院於68年8月29日以68
    年度財遺字第581號刑事裁定認定受處分人楊歐潔（配偶、
    78年4月16日死亡）、楊錦川、歐德生、楊德福、楊來法、
    楊分、楊話、楊桂花為楊萬枝之繼承人裁處罰鍰在案。
(五)歐德生已於77年10月10日死亡，有子女歐清吉、歐清助、歐
    金魚、歐過、歐秀碧、歐清池、歐清海等多人。楊錦川於87
    年9月8日死亡，有子女被上訴人楊全成、楊全利及楊秀鳳等
    多人，楊德福89年8月4日死亡，有妻楊李鬱及子女楊全勇、
    楊全惠等人。
四、得心證之理由：
    上訴人主張被上訴人之系爭房屋，無權占有系爭土地，而請
    求被上訴人拆除房屋、返還系爭土地，並被上訴人歐清池應
    賠償上訴人所受損害10萬元等語，被上訴人則以前詞置辯。
    是本件之爭點應為：(一)本件被上訴人對系爭房屋是否有完
    全之處分權？(二)上訴人請求被上訴人歐清池賠償損害有無
    理由？
(一)本件被上訴人對系爭房屋是否有完全之處分權？
  1.按繼承人有數人時，在分割遺產前，各繼承人對於遺產全部
    為公同共有；且公同共有人對共有物之處分，除法律或契約
    另有規定外，應得公同共有人全體之同意，非任何一人所得
    私擅處分。故如非得公同共有人全體之同意，即應由公同共
    有人全體起訴或被訴，其訴訟標的，對於共同訴訟之各人必
    須合一確定（民法第828條第2項、第1151條、最高法院92年
    台上字第1535號判決意旨參照）。是為訴訟標的之法律關係
    ，其處分權或管理權屬於數人共同行使者，其財產之處分管
    理行為，必須數人共同為之，始能生效者，關於其財產涉訟
    ，必須數人一同起訴或數人一同被訴，始為當事人適格。而
    依民法819條第2項規定，就普通共有關係共有物之處分、變
    更及設定負擔應由共有人共同行之；另依同條第828條第2項
    公同共有物之處分及其他權利之行使，除公同關係所由規定
    之法律或契約另有規定外，亦須得公同共有人全體之同意。
    依此有關共有權之訴訟通常即應由共有人全體為原告或為被
    告，其當事人始為適格。再按所有人對於無權占有或侵奪其
    所有物者，得請求返還之。民法第767條第1項固有明文。惟
    建物之拆除為事實上之處分，未辦理所有權第一次登記之建
    物或工作物之拆除，自以享有處分權之人始得為之。未辦保
    存登記建物係因繼承關係而由全體繼承人公同共有處分權，
    部分繼承人並無完全之處分權，而無拆除處分之權能，即無
    從命為拆除之處分行為，是請求拆除未保存登記建物自應以
    該建物之全體公同共有人為當事人，其當事人始為適格。
  2.上訴人主張系爭土地原為訴外人楊來法所有，該土地上有系
    爭未保存登記房屋，後因楊來法積欠上訴人債務，經上訴人
    聲請台灣台南地方法院強制執行，而由上訴人拍定取得系爭
    土地所有權，業據提出土地登記謄本及系爭房屋照片等件為
    佐（見原審司南簡調卷第10頁、第11至15頁、原審訴卷第67
    至69頁、第130至132頁），且為被上訴人所不爭執（見原審
    卷第208頁反面、第209頁），復經原審勘驗現場，並囑託台
    南市政府地政局歸仁事務所派員測量屬實，製有勘驗筆錄及
    土地複丈成果圖在卷可稽（見原審卷第52-56頁、第83-85頁
    ）；又上開未保存登記房屋，係楊萬枝出資興建，有被上訴
    人所提房屋稅籍證明書在卷可憑（見原審訴字卷第104頁）
    ，且經兩造確認為不爭執之事實（見原審訴字卷第209頁）
    ，自堪信為真實。而上開房屋既屬楊萬枝所有，則楊萬枝死
    亡後，其所遺留之房屋自屬遺產，於遺產分割前，該房屋之
    處分權即應歸於全體繼承人繼承而公同共有。楊萬枝死亡後
    ，其繼承人除原審被告吳楊話外，另有訴外人楊錦川、歐德
    生、楊德福、楊來法、楊分、楊桂花等多人，又繼承人之一
    歐德生於繼承系爭房屋後之77年10月10日死亡，則其所繼承
    取得之上開權利，應由其繼承人繼承，而其有子女歐清吉、
    歐清助、歐金魚、歐過、歐秀碧、歐清池、歐清海等多人，
    另楊錦川於87年9月8日死亡後，亦有子女即被上訴人楊全成
    、楊全利、楊秀鳳等多人，再楊德福於89年8月4日死亡，亦
    有配偶楊李鬱及子女楊全勇、楊全惠等人，此有臺南縣關廟
    鄉戶政事務所99年10月1日南縣關戶字第0990001613號函檢
    送原審之戶籍謄本資料19份在卷可憑（見原審訴字卷第133
    至157頁），被上訴人抗辯上述被繼承人死亡後，其等之繼
    承人均未拋棄繼承，亦未為遺產之分割，為上訴人所不爭（
    見原審訴字卷第208頁反面），復有原審查詢表可憑（見原
    審訴字卷第197頁），足徵系爭房屋仍屬楊萬枝之全體繼承
    人所公同共有，是系爭房屋之處分權自應屬全體繼承人所共
    有。上訴人雖以楊來法曾提出楊話、楊來法、楊德福、楊桂
    花、楊全利、楊全成所出具之房屋拆除同意書6份，主張系
    爭房屋業經上開共有人同意拆除，被上訴人對系爭房屋應有
    處分權云云，惟為被上訴人所否認（見原審訴字卷第208頁
    反面），上訴人亦未能舉證證明該拆除同意書之真正，況縱
    認上開同意書真正，至多亦僅能證明各該繼承人曾出具房屋
    拆除同意書予楊來法，不能證明除其等以外之其他繼承人均
    有同意拆除該房屋，或將系爭房屋之處分權交由立具之各該
    繼承人取得，則上訴人以上開房屋拆除同意書及土地法第34
    條之1主張系爭房屋處分權已屬被上訴人等6人享有云云，尚
    無可採。是被上訴人抗辯系爭房屋之所有權係由楊萬枝之配
    偶、子女所繼承及孫子女再轉繼承，亦即為包括被上訴人歐
    清池、楊全利、盧楊桂花、吳楊話、楊李鬱、楊林秋燕在內
    及其他繼承人歐清助、歐清吉、歐清助、歐金魚、歐過、歐
    秀碧、歐清海、楊秀鳳、楊全勇、楊全惠等多人所公同共有
    ，非僅被上訴人所共有，乃信而有徵。
  3.上訴人既無法舉證證明被上訴人對系爭未保存登記地上物之
    事實上之處分權，其請求其等拆除地上物，自無可取。
(二)上訴人請求被上訴人歐清池賠償損害有無理由？
  1.按依不當得利之法則請求返還不當得利，以無法律上之原因
    而受利益，致他人受有損害為其要件，故其得請求返回之範
    圍，應以對方所受之利益為度，非以請求人所受損害若干為
    準，無權占有他人土地，可能獲得相當於租金之利益為社會
    通常之觀念，是被上訴人抗辯其占有系爭土地所得之利益，
    僅相當於法定最高限額租金之數額，尚屬可採（最高法院61
    年台上字第1695號判例可資參照）。次按數人負同一債務，
    而其給付不可分者，準用關於連帶債務之規定。又連帶債務
    之債權人，得對於債務人中之一人或數人或其全體，同時或
    先後請求全部或一部之給付。民法第292條、第273條第1項
    定有明文。查系爭建物為被上訴人歐清池及其他繼承人所公
    同共有，且占用上訴人所有系爭土地，已如上述，其等建物
    無權占有系爭土地，均可能獲得相當於租金之利益，應屬不
    可分之債務，自應適用上開規定。
  2.按依土地法第一百零五條準用同法第九十七條之規定，租用
    基地建築房屋之租金，以不超過土地申報總價年息百分之十
    為限。本件被上訴人表示現仍居住使用，惟建物老舊殘破，
    附近亦非繁榮等情，有上開相關照片附卷可按，被上訴人亦
    不爭執，應為真實。本院斟酌系爭土地之前開周遭環境、利
    用情形，認為應以年息百分之三計算為適當。查系爭土地自
    93年1月起之申報地價均為每平方公尺680元，96年1月起之
    申報地價每平方公尺960元，99年1月起之申報地價每平方公
    尺1040元，有上訴人所提地價證明書附卷可按（見本院卷第
    86頁），且為兩造所不爭執，則歐清池自93年9月16日（取
    得原因發生日期）起至100年3月22日（本院言詞辯論期日）
    止無權占用前開土地能獲得之利益即為29,945元〔計算式：
    （680×168）×3%×2.5＋（960×168）×3%×3＋（1,040
    ×168）×3%÷12×（15＋22/31）＝29,945，元以下四捨五
    入〕。被上訴人主張應賠償10萬元損害額，尚屬過高，就超
    過部分，不應准許。
五、綜上所述，被上訴人抗辯系爭房屋之所有權係由楊萬枝之配
    偶、子女所繼承及孫子女再轉繼承，為被上訴人及其他繼承
    人等多人所公同共有，被上訴人對系爭房屋，並無事實上之
    處分權，尚屬可採。則上訴人基於物上請求權之法則，求為
    判命被上訴人拆屋還地，洵非正當，無從准許。而上訴人基
    於不當得利之法則，求為判命被上訴人歐清池給付二萬九千
    九百四十五元，自屬正當，應予准許。逾此部分之請求，非
    屬有據，亦無從准許。原審就上開不應准許部分，為上訴人
    敗訴之判決，尚無不合，上訴人上訴意旨聲明廢棄改判，為
    無理由，應駁回其上訴。原審就上開應准許部分，遽為上訴
    人敗訴之判決，難謂有據，上訴論旨，指摘原判決此部分不
    當，聲明廢棄改判，為有理由，應予廢棄改判。
六、本件事證已臻明確，兩造其餘主張及攻擊或防禦方法並證據
    資料，經斟酌後認均不影響本院所為上開論斷，自無逐一論
    述之必要，附此敘明。
七、據上論結，本件上訴為一部有理由，一部無理由，依民事訴
    訟法第450條、第449條第1項、第79條，判決如主文。
中    華    民    國  100     年   3     月  31      日
                  民事第一庭    審判長法  官  丁振昌
                                      法  官  李素靖
                                      法  官  高明發
上為正本係照原本作成。
被上訴人不得上訴。
上訴人如不服本判決，應於收受送達後20日內向本院提出上訴書
狀，其未表明上訴理由者，應於提出上訴後20日內向本院補提理
由書狀（均須按他造當事人之人數附繕本）上訴時應提出委任律
師或具有律師資格之人之委任狀；委任有律師資格者，另應附具
律師資格證書及釋明委任人與受任人有民事訴訟法第466條之1第
1項但書或第2項（詳附註）所定關係之釋明文書影本。如委任律
師提起上訴者，應一併繳納上訴審裁判費。
中    華    民    國   100    年    4     月    1     日
                                      書記官  王全龍
【附註】
民事訴訟法第466條之1：
(1)對於第二審判決上訴，上訴人應委任律師為訴訟代理人。但上
  訴人或其法定代理人具有律師資格者，不在此限。
(2)上訴人之配偶、三親等內之血親、二親等內之姻親，或上訴人
  為法人、中央或地方機關時，其所屬專任人員具有律師資格並
  經法院認為適當者，亦得為第三審訴訟代理人。
民事訴訟法第466條之2第1項：
  上訴人無資力委任訴訟代理人者，得依訴訟救助之規定，聲請
  第三審法院為之選任律師為其訴訟代理人。